臺灣士林地方法院交通事件裁定　96年度交聲字第1211、1212號
原處分機關　交通部公路總局臺北區監理所
異　議　人
即受處分人　甲○
上列異議人即受處分人因違反道路交通管理處罰條例案件，對於
交通部公路總局臺北區監理所民國96年8 月24日北監自裁字裁40
-ZAA041920、ZAA042512 號等裁決聲明異議（原舉發案號: 內政
部警政署國道公路警察局舉發違反道路交通管理事件通知單公警
局交字第ZAA041920 、ZAA042512 號），本院裁定如下：
    主  文
異議均駁回。
    理  由
一、按高速公路及快速公路交通管制規則第9 條第1 項第2 款、
    第3 款規定，汽車行駛高速公路，不得在路肩上行駛，或利
    用路肩超越前車或倒車；汽車行駛高速公路，不得在加速車
    道、減速車道或單車道之匝道上超越前車或倒車。又汽車行
    駛於高速公路、快速公路或設站管制之道路，未依規定使用
    路肩者，處汽車駕駛人新臺幣（下同）3,000 元以上6,000
    元以下罰鍰，並記違規點數1 點，道路交通管理處罰條例第
    33條第1 項第9 款、同條例第63條第1 項第1 款分別定有明
    文。
二、原處分意旨略以：異議人即受處分人甲○所有之車牌號碼UQ
    -4211 號自小客車，分別於民國96年5 月9 日上午7 時38分
    及96年5 月14日上午7 時39分許，行經國道一號高速公路北
    上士林小直線匝道處，因行駛高速公路違規使用路肩，經內
    政部警政署國道公路警察局第一警察隊汐止分隊員警，分別
    於前揭違規時日拍照逕行舉發違規，爰均依道路交通管理處
    罰條例第33條第1 項第9 款，各別裁處罰鍰4,000 元，並分
    別依同條例第63第1 項第1 款（原處分均漏載第1 款）記違
    規點數1 點。
三、異議意旨略以：(一)此違規行為路段應尚非高速公路路段，而
    是在匯入高速公路之入口交流道之匝道路段，此路段違規不
    可與高速公路相提並論，舉發單位據違規照片所示之證據，
    認定等同以高速公路路段之違規行為開罰，是否有當誠屬可
    疑。(二)系爭路段為伊上班必經路段，每日所見他車皆如此行
    駛路肩，故誤以交通尖峰時間該路段有開放可行駛路肩，再
    者，士林圓山路段之前設有上下班交通尖峰時間例外開放行
    駛路肩時間，伊誤解系爭時段可行駛路肩，且匝道入口處均
    無警告禁行路肩標誌，經伊察明係於96年7 月1 日後才在連
    接引道入口處增設禁行路肩標誌，於96年8 月17日在國道一
    號重慶北路北上入口匝道前增設道路分隔，可證系爭路段標
    誌、車況混亂之情，伊認為交通單位係經民眾指摘質疑後才
    作此補救措施，然伊於交通單位未為前開補救措施前，已被
    舉發違規行為，伊難甘服。(三)員警舉發取締應以攔停為主，
    當面告知用路人違規項目，如此才能讓違規人心生警惕據以
    改善，不應偷拍舉發，員警若有人力、時間設陷阱偷拍舉發
    ，可否採更積極的作為，指揮疏導交通，員警不指揮交通只
    會偷拍，如此做法只會徒生民怨。(四)本件逕行舉發照片僅顯
    示日、時、分之數值，無法明確舉證違規之確實年、月，以
    實其說，此舉發照片頗有爭議，逕行舉發之照片應顯示完整
    之年、月、日、時間等數值，如此才能讓受罰民眾心服口服
    ，據此聲明異議云云。
四、經查：
  (一)本件異議人即受處分人甲○所有之車牌號碼UQ-4211 號自小
    客車，分別於96年5 月9 日上午7 時38分及96年5 月14日上
    午7 時39分許，行經國道一號高速公路重慶北路交流道北上
    士林小直線匝道處，行駛路肩之事實，業據異議人自承在卷
    ，並有彩色舉發照片2 張、內政部警政署國道公路警察局公
    警局交字第ZAA041920 、ZAA042512 號舉發違反道路交通管
    理事件通知單影本2 紙附卷可稽，此部分事實洵堪認定。
  (二)異議人辯以：此違規行為非在高速公路之範圍內，而是在匯
    入高速公路之入口交流道之匝道路段云云，查高速公路及快
    速公路交通管制規則第4 條、第2 條第1 項第1 款分別規定
    ，高速公路之轄區○○路權範圍及與其他道路交接點為分界
    點；高速公路指其出入口完全控制，中央分隔雙向行駛，除
    起訖點外，並與其他道路立體相交，專供汽車行駛之公路。
    觀之本件2 張附卷舉發照片可知，異議人違規之地點在高速
    公路交流道之匝道上，已屬交流道之匝道與其他道路交接點
    之分界點內，故本件違規地點係於高速公路轄區範圍之內，
    殆無疑義。復按對於高速公路「路肩」之定義，高速公路及
    快速公路交通管制規則第2 條第16款規定為︰路肩指設於車
    道之外側，路面邊線與護欄或邊溝間之部分。依本件2 張卷
    附舉發照片顯示，異議人所駕車輛，係行駛於車道之外側，
    路面邊線與護欄間之部分，是異議人駕車行駛於高速公路路
    肩之事實洵堪認定。
  (三)異議人復辯以：系爭路段之前設有上下班交通尖峰時間例外
    開放行駛路肩時間，伊誤以前揭路段於系爭時段有開放行駛
    路肩，加以他車皆行駛路肩，且匝道入口處均無警告禁行路
    肩標誌，伊才跟進行駛路肩云云，惟查，高速公路及快速公
    路交通管制規則第9 條第1 項第2 款規定，汽車行駛高速公
    路，不得在路肩上行駛，或利用路肩超越前車。參諸前揭規
    定可知，行駛於高速公路，原則上皆不得行駛路肩，此原則
    之禁行規定，不因系爭路段是否設有禁制標誌而有異同；換
    言之，行駛於高速公路，除非交通管制單位明白告示有開放
    行駛路肩之時間、路段，否則皆不得行駛路肩，此係參與用
    路之大眾有義務知悉並遵行之事項，異議人辯以匝道入口處
    均無警告禁行路肩標誌，或於其遭舉發違規之時日後，系爭
    地點方增設警告標誌云云，諒係卸責之詞，委無可採。次查
    ，內政部警政署國道公路警察局第一警察隊96年8 月13日公
    警一交字第0960172304、0960172324號函覆說明第三點均明
    示「‧‧‧查本路段並無開放過路肩行駛，‧‧‧」，可證
    本路段從未開放行駛路肩，異議人誤以本路段於系爭時間有
    開放行駛路肩，或曾有開放行駛路肩時段皆屬違誤。再者，
    交通法規相關規範信賴之基礎，不應植基於參與用路之不特
    定他人之錯誤認知之違法行為，若言眾人錯誤認知之違法行
    為得以引為信賴保護之基礎，此不僅置法秩序於無形，更對
    默默守法參與用路之無言大眾顯失衡允，異議人辯以他車皆
    行駛路肩其方跟進，誠為卸責之詞，委不足採。觀諸本件2
    張舉發異議人違規之照片顯示，異議人所有之車不僅行駛於
    路肩，且係利用單車道匝道之路肩超越前車，異議人辯以系
    爭路段車況混亂，交通相關單位設置標誌未當等情，此等辯
    詞情節顯與異議人所有車輛之違規行為無涉。
  (四)異議人再辯以：員警舉發取締應以攔停為主，不應偷拍舉發
    云云，惟按法確信態度之建立不應直接植基於執勤員警之被
    動取締行為，次按遵守交通法規使用道路，本即為參與用路
    之不特定交通大眾應遵守之義務，不應因執勤員警之舉發方
    式而有異同，再者，道路交通管理處罰條例第7 條之2 第1
    項第7 款規定：「汽車駕駛人之行為經以科學儀器取得證據
    資料證明其行為違規，當場不能或不宜攔截製單舉發者，得
    逕行舉發」；其第2 項第2 款更明定行駛路肩之違規拍照取
    證，不受採固定式科學儀器照相設備及定期於網站公布其設
    置地點之限制規定等，是以，依前揭之相關規定，員警本有
    得以拍照取證逕行舉發違規行為之法源依據，異議人質以員
    警舉發取締應以攔停為主，不應偷拍舉發，容有違誤。
  (五)異議人另辯以：逕行舉發之照片應顯示完整之年、月、日、
    時間等數值，如此才能讓受罰民眾心服口服云云，惟查，內
    政部警政署國道公路警察局第一警察隊96年8 月13日公警一
    交字第0960172304、0960172324號函覆說明第四點均明示「
    本隊所使用之單眼照相機格式僅能顯示日、時、分或年、月
    、日，‧‧‧」，可證本2 件舉發單位於操作照相設備時，
    係採日、時、分之顯示方式，衡酌此種資料，與舉發年、月
    、日之資料，相形之下前者更顯重要，本件舉發機關於科學
    儀器受限之前提下，採酌前揭舉發顯示日、時、分之方式，
    並無不當。
  (六)異議人另質以：員警若有人力、時間設陷阱偷拍舉發，應採
    更積極的作為指揮疏導交通，不應執守偷拍舉發違規方式，
    且舉發違規相片未顯示違規年、月，如此做法非但徒生爭議
    ，且不易取信於遭舉發違規之一般民眾云云，惟查此指摘交
    通員警或機關執勤方法等事項之糾正管理權責，並非本院之
    職權範圍，蓋植基於權力分立之機制，本院審認之範圍僅在
    於確定違規事實之有無及法規範涵攝、適用、評價之適當與
    正確與否，類如交通單位或員警執勤方法等警察機關內部行
    政管理事項，乃系爭行政機關行政保留之核心內容，本院基
    於權力分立之機制權責實無審認及置喙之餘地，故本件異議
    人果仍認為相關交通單位上開執勤、舉發違規方式不當，宜
    依循行政救濟之管道，向系爭行政機關反應上開情節尋求改
    正衡平之方，併此敘明。
  (七)又本條例之處罰，受舉發違反道路交通管理事件之受處罰人
    ，認為受舉發之違規行為應歸責他人者，應於舉發違反道路
    交通管理事件通知單應到案日期前，檢附相關證據及應歸責
    人相關證明文件，向處罰機關告知應歸責人，處罰機關應即
    另行通知應歸責人到案依法處理。逾期未依規定辦理者，仍
    依本條例各該違反條款規定處罰，道路交通管理處罰條例第
    85條第1 項定有明文。退步言之，縱然本件駕駛人並非異議
    人本人，然異議人於接受舉發違反道路交通管理事件通知單
    後，應於舉發通知單所示之到案日期前，向處罰機關告知違
    規駕駛人，惟異議人並未於規定時間內告知，故本件以異議
    人為處罰對象，於法並無不合。
五、從而原處分機關審酌異議人前開違規情節，依道路交通管理
    處罰條例第33條第1 項第9 款之規定，分別對異議人違規行
    為各裁處4,000 元之罰鍰（合計2 件共計8,000 元），並分
    別依同條例第63第1 項第1 款（原處分均漏載第1 款）各記
    違規點數1 點（合計2 件共記2 點），核無不當。本件異議
    為無理由，應予駁回。
據上論斷，應依道路交通案件處理辦法第19條，裁定如主文。
中　　華　　民　　國　　96　　年　　11　　月　　27　　日
                  交通法庭法  官  黃潔茹
以上正本證明與原本無異。
如不服本裁定應於送達後5 日內，向本院提出抗告狀。
                          書記官  柳瑞宗
中　　華　　民　　國　　96　　年　　11　　月　　27　　日
